臺灣板橋地方法院刑事判決　　　　　　 99年度易緝字第160號
公　訴　人　臺灣板橋地方法院檢察署檢察官
被　　　告　李育霖
上列被告因偽造文書等案件，經檢察官提起公訴（93年度偵字第
19268 號、94年度偵字第912 號），本院判決如下：
    主  文
李育霖行使從事業務之人，明知為不實之事項，而登載於其業務
上作成之文書，足以生損害於公眾及他人，處拘役伍拾日，如易
科罰金，以銀元佰元即新臺幣玖佰元折算壹日。
    事  實
壹、李育霖（原名李文章）係震章工程有限公司（址設新北市○
    ○區○○路3 段167 巷48號2 樓，以下簡稱震章公司）負責
    人，為從事業務之人，明知翁朴祥於民國86年間並未在震章
    公司任職，仍基於行使業務登載不實文書之犯意，於法定申
    報營利事業所得稅期間即87年5 月1 日至同年月31日間某日
    ，將翁朴祥於86年間向震章公司支領薪資新臺幣14000 元之
    不實事項，登載於業務上所掌之86年度各類所得扣繳暨免扣
    繳媒體申報資料，並據以填載於震章公司86年度營利事業所
    得稅結算申報書，持向財政部臺灣省北區國稅局三重稽徵所
    申報震章公司86年度營利事業所得稅，而為行使，足生損害
    於翁朴祥及稅捐稽徵機關課稅之正確性（然因震章公司申報
    該年度稅捐時，並未提出帳冊供查核，其86年度營利事業所
    得稅係按同業淨利率計算稅額，是此項不實薪資支出並未影
    響應納稅額，而未生逃漏稅之結果）。嗣因翁朴祥接獲財政
    部臺灣省北區國稅局86年度綜合所得稅核定通知書，始悉上
    情。
貳、案經翁朴祥訴由臺灣板橋地方法院檢察署檢察官偵查起訴。
    理  由
壹、按被告以外之人於審判外之言詞或書面陳述，除法律有規定
    者外，不得作為證據，刑事訴訟法第159 條第1 項定有明文
    。而被告以外之人於審判外之陳述，經當事人於審判程序同
    意作為證據，法院審酌該言詞陳述或書面陳述作成時之情況
    ，認為適當者，得為證據，則為同法第159 條之5 第1 項所
    明定。茲證人翁朴祥於檢察事務官詢問時所為陳述，雖係被
    告李育霖以外之人於審判外之陳述，惟被告於本院審判程序
    同意作為證據（見本院99年12月2 日審判筆錄），復經審酌
    其言詞陳述之情況，認為適當，應認有證據能力。
貳、認定犯罪事實之證據及理由
一、上揭事實，業據被告於本院審理時坦承不諱，核與證人翁朴
    祥於檢察事務官詢問時證述之情節相符，並有翁朴祥之財政
    部臺灣省北區國稅局86年度綜合所得稅核定通知書、各類所
    得扣繳暨免扣繳媒體申報資料、財政部臺灣省北區國稅局三
    重稽徵所93年12月3 日北區國稅三重一字第0931031108號函
    、營利事業暨扣繳單位查詢資料、震章公司登記資料、86年
    度營利事業所得稅結算申報書、財政部臺灣省北區國稅局86
    年度營利事業所得稅結算申報更正核定通知書各1 件附卷可
    資佐證，俱徵被告前揭不利於己之自白與事實相符。綜上，
    本案事證明確，被告犯行堪予認定。
二、按94年2 月2 日修正公布，95年7 月1 日施行之刑法第2 條
    第1 項：「行為後法律有變更者，適用行為時之法律。但行
    為後之法律有利於行為人者，適用最有利於行為人之法律。
    」之規定，係規範行為後法律變更所生新舊法律比較適用之
    準據法，於新法施行後，應適用新法第2 條第1 項之規定，
    為「從舊從輕」之比較（最高法院95年第8 次刑事庭會議決
    議意旨參照）。被告行為後，刑法第33條第5 款關於罰金刑
    之規定，業於94年2 月2 日修正公布，自95年7 月1 日起施
    行，關於罰金刑之最低數額，修正前刑法第33條第5 款原規
    定罰金為銀元1 元（即新臺幣3 元）以上，修正後刑法第33
    條第5 款則規定罰金為新臺幣1000元以上，修正後罰金刑之
    最低數額既經提高，對被告自非有利，應依刑法第2 條第1
    項前段規定，適用修正前之刑法規定。
三、核被告所為，係犯刑法第216 條、第215 條行使業務上登載
    不實文書罪（檢察官起訴書業就被告基於偽造文書之故意，
    登載業務上不實文書而為行使之犯罪事實提起公訴，然於所
    犯法條欄漏未論及刑法第216 條、第215 條行使業務登載不
    實文書罪，應予補正）。被告於業務上登載不實文書之低度
    行為，為行使之高度行為所吸收，不另論罪。爰審酌被告之
    素行、智識程度，其犯罪之動機、目的、手段、所肇損害，
    及被告犯罪後之態度等一切情狀，量處如主文所示之刑。
四、又被告行為後，刑法第41條易科罰金之規定先後於90年1 月
    10日、95年7 月1 日修正施行。90年1 月10日修正前刑法第
    41條規定：「犯最重本刑為3 年以下有期徒刑以下之刑之罪
    ，而受6 月以下有期徒刑或拘役之宣告，因身體、教育、職
    業或家庭之關係，執行顯有困難者，得以1 元以上、3 元以
    下折算1 日，易科罰金。」修正後第41條第1 項則規定：「
    犯最重本刑為5 年以下有期徒刑之刑之罪，而受6 月以下有
    期徒刑或拘役之宣告，因身體、教育、職業或家庭之關係或
    其他正當事由，執行顯有困難者，得以1 元以上3 元以下折
    算1 日，易科罰金。但確因不執行所宣告之刑，難收矯正之
    效，或難以維持法秩序者，不在此限。」並均依罰金罰鍰提
    高標準條例第2 條規定，就其數額提高為100 倍，惟被告所
    犯行使業務登載不實文書罪，其法定刑為3 年以下有期徒刑
    ，90年1 月10日修正後之規定，對被告易科罰金之宣告不生
    影響。又95年7 月1 日修正後刑法第41條第1 項關於易科罰
    金之折算標準，規定以新臺幣1000元、2000元或3000元折算
    1 日，罰金罰鍰提高標準條例第2 條規定即不再適用，比較
    新舊法結果，95年7 月1 日修正後之規定對被告並非有利，
    應依刑法第2 條第1 項前段，適用90年1 月10日修正前刑法
    第41條規定，諭知易科罰金之折算標準。
五、公訴意旨另略以：被告基於幫助逃漏稅捐之故意，自某真實
    姓名、年籍不詳之下包承攬人，取得翁朴祥個人資料，於87
    年間認列、申報翁朴祥86年度薪資所得新臺幣14000 元，以
    此方式，幫助上述下包承攬人逃漏該年度營業稅與所得稅，
    因認被告涉犯稅捐稽徵法第43條第1 項幫助逃漏稅捐罪嫌。
    經查，被告前於87年間將翁朴祥於86年度向震章公司支領薪
    資新臺幣14000 元之不實事項登載於各類所得扣繳暨免扣繳
    媒體申報資料，依卷附前揭申報資料及翁朴祥之86年度綜合
    所得稅核定通知書所示，前項薪資所得來源、扣繳單位均為
    震章公司，應由震章公司為納稅義務人申報為薪資支出扣減
    營業收入。檢察官所指逃漏稅捐犯罪主體「下包承攬人」之
    納稅義務人不詳，本案復無任何證據足資證明該「下包承攬
    人」曾申報翁朴祥前開薪資逃漏稅捐及其金額，猶難逕認被
    告有此部分幫助逃漏稅捐之犯行，原應為無罪判決之諭知，
    然依檢察官起訴書犯罪事實所載，檢察官係以被告申報不實
    薪資支出之方式，幫助逃漏稅捐，即以一行為觸犯行使業務
    登載不實文書及幫助逃漏稅捐二罪之想像競合犯提起公訴，
    爰不另為無罪判決之諭知。
六、至臺灣板橋地方法院檢察署檢察官移送併案（99年度偵緝字
    第2783號）意旨略以：被告明知賴煌源於84年間並未在震章
    公司任職，竟基於行使業務登載不實文書之犯意，於85年間
    某日，在各類所得扣繳暨免扣繳憑單之業務文書上，登載賴
    煌源於84年間向震章公司支領薪資新臺幣31000 元之不實事
    項，並作成震章公司84年度營利事業所得稅結算申報書，持
    向國稅局報稅，而為行使，以此不當方法，為納稅義務人即
    震章公司逃漏稅捐，足生損害於賴煌源及稅捐稽徵機關課稅
    之正確性，因認被告涉犯刑法第216 條、第215 條行使業務
    登載不實文書、稅捐稽徵法第47條、第41條逃漏稅捐等罪嫌
    。經查，併案意旨所指被告行使業務登載不實文書犯嫌，其
    犯罪時間係在85年間，與被告於87年涉犯本案行使業務登載
    不實文書之犯罪行為，相距長達2 年之遙，時間顯非緊接，
    核與95年7 月1 日修正前刑法連續犯規定之要件不合。又稅
    捐稽徵法第47條關於同法第41條納稅義務人逃漏稅捐之處罰
    ，其應處徒刑於公司法規定之公司負責人係屬轉嫁罰，該負
    責人本身並無行為，亦無與他行為成立連續犯之餘地。從而
    ，移送併案意旨所指，與本案被告所涉行使業務登載不實文
    書之犯罪事實並無連續犯之裁判上一罪關係，非起訴之效力
    所及，本院無從併予審理，爰退由檢察官另為適法之處理，
    附此敘明。
據上論斷，應依刑事訴訟法第299 條第1 項前段，刑法第2 條第
1 項前段、第216 條、第215 條、（90年1 月10日修正前）第41
條，刑法施行法第1 條之1 ，廢止前罰金罰鍰提高標準條例第2
條，現行法規所定貨幣單位折算新臺幣條例第2 條，判決如主文
。
本案經檢察官鄭淑壬到庭執行職務。
中    華    民    國   100    年    2     月    25    日
                  刑事第十九庭  法  官  廖怡貞
以上正本證明與原本無異。
如不服本判決，應於判決送達後10日內，向本院提出上訴書狀，
且上訴書狀應敘述具體理由，而上訴書狀未敘述上訴理由者，應
於上訴期間（即自收受判決書之翌日起算10日）屆滿後20日內補
提理由書。
                                書記官  林惠齡
中    華    民    國   100    年    2     月    25    日
附錄本案論罪科刑之法律條文：
中華民國刑法第216 條：
行使第210 條至第215 條之文書者，依偽造、變造文書或登載不
實事項或使登載不實事項之規定處斷。
中華民國刑法第215 條：
從事業務之人，明知為不實之事項，而登載於其業務上作成之文
書，足以生損害於公眾或他人者，處3 年以下有期徒刑、拘役或
500 元以下罰金。